【裁判字號】    98,上,775
【裁判日期】    981222
【裁判案由】    分配表異議之訴
【裁判全文】
臺灣高等法院民事判決                   98年度上字第775號
上  訴  人  丁○○○
訴訟代理人  丙○○
被 上訴 人  乙○○○
            甲○○
訴訟代理人  林福地律師
上列當事人間分配表異議之訴事件，上訴人對於中華民國98年6
月11日臺灣板橋地方法院98年度訴字第647號第一審判決提起一
部上訴，本院於98年12月8日言詞辯論終結，判決如下：
    主      文
上訴駁回。
第二審訴訟費用由上訴人負擔。
    事實及理由
一上訴人起訴主張：伊於民國97年4月2日持命被上訴人給付新臺
  幣（下同）206萬元之原審96年度板簡字第11530號民事簡易確
  定判決（下稱另案判決）對其聲請強制執行，經原審以97年度
  執字第30473號受理在案，並併入原審97年度執地字第11431號
  （下稱系爭強制執行事件）辦理，拍賣乙○○○所有坐落臺北
  縣中和市○○○段頂南勢角小段248-76、248-81地號及地上建
  號17716號（門牌號碼臺北縣中和市○○路○段142巷31弄34號
  ）及增建部分之建物（下稱系爭不動產）。詎其為達稀釋伊受
  償金額之目的，早於惡性倒會前，與被上訴人甲○○通謀虛偽
  成立消費借貸契約與抵押權設定契約，於96年10月23日，以系
  爭不動產虛偽登記360萬元之抵押權（下稱系爭抵押權）予甲
  ○○，再由甲○○於系爭強制執行事件，提出乙○○○簽發不
  實金額計360萬元之借據3紙等文件參與分配行使抵押權，致民
  事執行處就乙○○○之系爭不動產拍賣所得價金定於97年10月
  23日實行分配之分配表，第8、15欄，虛列甲○○受分配執行
  費12,000元及第2順位抵押權150萬元，伊於同年月17日聲明異
  議，甲○○對於該異議之內容為反對之陳述。縱認被上訴人間
  消費借貸法律關係確屬存在，亦因甲○○於93年4月16日至95
  年12月3日即已借款予乙○○○，卻至96年10月23日始辦理抵
  押權之設定，係屬先有債權之存在，而於事後為之設定抵押權
  ，並無對價關係，即屬無償行為，並有害及伊之債權。爰依強
  制執行法第41條之規定，先位求為(一)確認系爭抵押債權不存在
  、(二)甲○○將前揭抵押權設定登記予以塗銷、系爭強制執行事
  件，分配表所載次序編號8號甲○○之執行費債權12,000元，
  及次序編號15號甲○○之第二順位抵押權150萬元，應予剔除
  ，該剔除之金額改分配予上訴人。另依民法第244條第1項之規
  定，備位求為(一)被上訴人間就系爭不動產所為債權額360萬元
  之抵押權設定行為，應予撤銷、(二)甲○○應將前揭抵押權設定
  登記予以塗銷之判決。
  甲○○則以：伊與乙○○○係嬸姪關係，伊經營休閒農莊，為
  有資力之人，乙○○○為資金調度，自91年起至95年間陸續向
  伊借款，伊分別以匯款、提領現金交付等方式交付款項，乙○
  ○○則分別於93年4月16日、94年9月25日、95年12月3日簽立
  借據予伊，並於96年10月23日以系爭不動產設定抵押權與伊，
  作為借款之擔保。伊與乙○○○間確實成立消費借貸契約及設
  定抵押權之行為，並非通謀虛偽意思表示等語，資為抗辯。
  乙○○○以：伊確自91年間起向甲○○借錢，初有借有還，故
  未立借據，迄93年起，伊資金較緊無力清償，經甲○○催討，
  方分三次立借據予甲○○收執，各紙借據金額均依立具當時積
  欠之總金額，分次統計填寫，迄96年間計積欠360萬元，故於
  96年10月23日設定系爭抵押權予甲○○。承諾切結書（下稱切
  結書）係上訴人訴訟代理人所寫，交由其簽名，伊係在逼迫之
  情形下，不得不簽名等語，資為抗辯。
二原審駁回上訴人之請求，上訴人提起一部上訴，聲明：
  (一)原判決關於後開部分廢棄。
  (二)上廢棄部分：1.確認被上訴人甲○○對於被上訴人乙○○○
    所有前揭房地於96年10月23日所登記之360萬元之抵押債權
    不存在。2.被上訴人甲○○應將前揭抵押權設定登記予以塗
    銷。3.系爭強制執行事件，分配表所載次序編號8號被上訴
    人甲○○之執行費債權12,000元，及次序編號15號被上訴人
    甲○○之第二順位抵押權150萬元，應予剔除，該剔除之金
    額改分配予上訴人。
  被上訴人則聲明：上訴駁回。
  〔上訴人就原審備位之訴敗訴部分，未據聲明不服而告確定（
  本院卷第52頁背面）〕。
三上訴人主張前揭事實，提出互助會單、另案判決、分配表、參
  與分配及借據各4份、系爭不動產登記謄本、切結書、同意書
  、聲請再議狀、98年度上聲議字第1084號通知書、路線圖等件
  為證（原審卷第10-23、68-69、83-85頁）為證。其主張被上
  訴人間之上開消費借貸契約與系爭抵押權設定均屬通謀虛偽意
  思表示，其等間系爭抵押債權不存在，甲○○應將系爭抵押權
  之設定登記予以塗銷，另系爭強制執行事件，分配表所載次序
  編號8號甲○○之執行費債權12,000元，及次序編號15號甲○
  ○之第二順位抵押權150萬元，應予剔除，該剔除之金額改分
  配予上訴人云云，為被上訴人所否認，並以前詞置辯。經查：
  (一)按「債權人或債務人對於分配表所載各債權人之債權或分配
    金額有不同意者，應於分配期日一日前，向執行法院提出書
    狀，聲明異議」、「異議未終結者，為異議之債權人或債務
    人，得向執行法院對為反對陳述之債權人或債務人提起分配
    表異議之訴」，強制執行法第39條第1項、第41條第1項前段
    分別定有明文。本件上訴人因與乙○○○間之合會糾紛，訴
    請乙○○○返還會款，經另案判決命乙○○○給付206萬元
    確定，上訴人於97年4月2日持該確定判決聲請強制執行，經
    以97年度執字第30473號受理在案，並併入系爭強制執行事
    件辦理，拍賣標的為乙○○○所有系爭不動產。民事執行處
    就乙○○○之系爭不動產拍賣所得價金於97年10月23日分配
    之分配表，其第8、15欄，列有甲○○得分配執行費12,000
    元及第2順位抵押權150萬元，上訴人於97年10月17日提出書
    狀聲明異議，甲○○對於該異議之內容為反對之陳述等情，
    已經本院調取上開民事執行卷宗核閱屬實，上訴人提起本件
    分配表異議之訴，程序上並無不合，合先敘明。
  (二)按「當事人主張有利於己之事實，應負舉證責任」，民事訴
    訟法第277條前段定有明文。上訴人主張被上訴人間消費借
    貸行為為其等通謀虛偽意思表示一節，係有利於上訴人之事
    實，且為被上訴人所否認，上訴人自應舉證以實其說。上訴
    人固提出乙○○○所簽名之切結書為證（原審卷第68頁）。
    惟查，該切結書係在乙○○○與會員間舉行協調會時，由上
    訴人之訴訟代理人於當日所寫，交由乙○○○簽名等情，已
    據上訴人之訴訟代理人於原審自認：「切結書是會員大家要
    我寫的」等語（原審卷第93頁），則該切結書之內容是否為
    乙○○○之本意，已屬可疑。再觀諸切結書，上載：「……
    本人為保障各位互助會之權益，故於停會之前於十月二十三
    日邀甲○○為權利人（無實際借貸關係）將房屋坐落土地及
    房屋一棟：中和市○○路○段142巷31弄34號抵押權設定於甲
    ○○為順位，本人有誠意解決本人所積欠各會員債款（會款
    ），本人承諾將賣上開房屋所得款項先還第一順位銀行，剩
    餘款項不會還第二順位權利人甲○○」云云（原審卷第68頁
    ）。然乙○○○若擬設定抵押權以擔保會員之會款債權，其
    逕以合會會員為抵押權人設定登記即可，何須另覓甲○○為
    抵押權人，再承諾不會還錢予甲○○云云，顯然切結書內容
    所載有違常情。況甲○○係於系爭強制執行事件中，以抵押
    權人之身分聲明參與分配，民事執行處於前述分配表，依法
    於第8、15欄列甲○○受分配執行費12,000元及第2順位抵押
    權150萬元，縱乙○○○曾對其他債權人承諾「剩餘款項不
    會還第二順位權利人甲○○」，亦不得剝奪甲○○依強制執
    行法第二章關於金錢請求權之執行、第一節參與分配之相關
    規定聲明參與分配之權利，是切結書上載「剩餘款項不會還
    第二順位權利人甲○○」，仍不能拘束甲○○，甲○○仍得
    依法聲明參與分配。再乙○○○於書立切結書予上訴人之同
    日（96年11月3日），同時書立交會員程瓊麗收執之切結書
    ，上僅載：「……本人因無法支付每月冒標之會款，故於…
    …宣布停會，本人積欠會員……程瓊麗……元，恐空口無憑
    ，特立此書，以茲證明」，另其與子莊明淦、莊明瑜共同書
    立之切結書載：「……債務人於九十七年元月三十一日前必
    需先償還活會會員之會款及債務人私人之借貸款項總欠款30
    ％之金額共……元，雙方同意分配貸款之地點住址……並由
    債務人及家屬等二人背書擔保確立……」云云，內容均僅單
    純記載因合會倒會糾紛，會員人數、會期、債務金額、如何
    分期清償等事項，均無上訴人提出其收執之切結書所載之：
    「……故於停會之前於10月23日邀甲○○為權利人（無實際
    借貸關係），將……抵押權設定於甲○○為順位，本人有誠
    意解決本人所積欠之各會員債款（會款），本人承諾將賣上
    開房屋，所得款項先還第一順位銀行，剩餘款項不會還第二
    順位權利人甲○○」等內容，茍上訴人收執之切結書確係「
    會員大家要我寫的」，何以乙○○○獨厚上訴人，獨對上訴
    人承諾餘款不用以清償積欠甲○○之借款，在在證明上訴人
    所陳「會員大家要我寫的」非屬事實。則上訴人提出切結書
    作為被上訴人間通謀虛偽之證據，尚難採信。
  (三)反之，甲○○已提出存摺、乙○○○中和農會活期儲蓄存款
    0000000000號帳戶交易明細、國泰世華銀行帳戶交易明細等
    ，證明甲○○於92年2月10日、7月23日、93年10月4日、94
    年2月3日、95年5月16日、6月6日、7月4日依序提領30萬元
    、29萬元、38萬元、15萬元、10萬元、10萬元、50萬元（原
    審卷第38、39、41、42、50、51頁），另以配偶范明蟬（原
    審卷第97頁甲○○之身分證正、反面影本）名義於91年11月
    8日、94年7月15日依序電匯40萬元、27萬元至乙○○○帳戶
    （原審卷第53、54頁），則甲○○所稱其以現金或電匯方式
    交付款項予乙○○○，被上訴人間已成立消費借貸法律關係
    一節，非屬無據。甲○○並提出借據3紙，該3紙借據，分別
    係93年4月16日借110萬元、94年9月25日借100萬元、95年12
    月3日借150萬元，觀諸該借據3紙原本（附於系爭強制執行
    事件參與分配卷，彩色影印見本院卷第94-96頁）之紙質、
    顏色、大小、書寫格式均有不同，其中93年4月16日之借據
    ，係用93年4月16日之日曆紙所寫，堪認上開借據非臨訟所
    偽造。上訴人雖同樣以不同紙張書寫3紙借據（本院卷第89-
    91頁），俾證明祇要以不同紙張書寫即得製造非臨訟偽造之
    假象云云，然上訴人所為係有心為之，其即未能舉證證明乙
    ○○○係臨訟方書立本院卷第94-96頁之借據，仍不得以其
    有心為之之情況遽認乙○○○係臨訟方書寫上開借據，上訴
    人上開主張即無可取。又甲○○上開舉證提領現金及電匯金
    額總計雖為249萬元（30+29+38+15+10+10+50+40+27＝249）
    ，與系爭抵押權設定金額360萬元相差111萬元（360- 249＝
    111），然甲○○亦稱：「……其他部分，則多以手邊現金
    交付，或提領帳戶款項支付，但因時間已遠，不復記憶」等
    語（原審卷第33頁），查乙○○○為甲○○之堂嬸，此觀乙
    ○○○之配偶為莊謙賀、子為莊明淦、莊明瑜，甲○○之父
    親為莊謙謹（原審卷第27、97頁、本院卷第37頁），即不難
    明瞭被上訴人間確有親屬關係，而親屬間之借貸常以手邊現
    有現金交付借用人，則甲○○上開辯解與常情並無相違；況
    金錢之借貸恆有利息之約定，則甲○○已舉證之249萬元，
    加上其所稱「……其他部分，則多以手邊現金交付，或提領
    帳戶款項支付，但因時間已遠，不復記憶」，再加上利息，
    應與360萬元相當，否則乙○○○無開立上開借據之必要，
    是本件亦不得以甲○○已提出證據之金額與系爭抵押權金額
    不符，而認被上訴人間未成立消費借貸契約；況甲○○就系
    爭抵押權僅優先受償150萬元，該數額遠低於已舉證之249萬
    元。被上訴人間確有360萬元之消費借貸法律關係存在，則
    乙○○○以其所有系爭不動產設定系爭抵押權予甲○○，與
    民法第860條「稱普通抵押權者，謂債權人對於債務人或第
    三人不移轉占有而供其債權擔保之不動產，得就該不動產賣
    得價金優先受償之權」之規定相符，亦不得認系爭抵押權之
    設定係通謀虛偽意思表示。上訴人之舉證既不能推翻上開認
    定，則其主張被上訴人通謀虛偽成立360萬元之消費借貸契
    約及設定抵押權之行為，為不可採。
  (四)被上訴人間確有360萬元消費借貸關係存在、系爭抵押權亦
    屬真正，非屬通謀虛偽意思表示，有如上述，則甲○○於系
    爭強制執行事件聲明參與分配，系爭強制執行事件於拍賣系
    爭不動產後，將所得價金定於97年10月23日實行分配之分配
    表，第8、15欄依序列甲○○受分配執行費12,000元、第二
    順位抵押權150萬元（原審卷第14-15頁），合於民法第861
    條第1項前段「抵押權所擔保者為原債權、利息、遲延利息
    、違約金及實行抵押權之費用」之規定，則上訴人主張系爭
    強制執行事件，分配表所載次序編號8號甲○○之執行費債
    權12,000元（執行費用見本院卷第76之1頁，另參照強制執
    行法第34條第3項「執行法院知有前項債權人者，應通知之
    。知有債權人而不知其住居所或知有前項債權而不知孰為債
    權人者，應依其他適當方法通知或公告之。經通知或公告仍
    不聲明參與分配者，執行法院僅就已知之債權及其金額列入
    分配。其應徵收之執行費，於執行所得金額扣繳之」之規定
    ，系爭強制執行事件卷宗內無甲○○之執行費收據，乃民事
    執行處依該規定，就甲○○應繳之執行費，以於執行所得金
    額扣繳之方式為之），及次序編號15號甲○○之第二順位抵
    押權150萬元，應予剔除，該剔除之金額改分配予上訴人云
    云，亦屬無據。
四綜上所述，被上訴人間確有360萬元消費借貸關係存在、系爭
  抵押權非屬通謀虛偽意思表示、系爭強制執行事件定於97年10
  月23日實行分配之分配表，第8、15欄依序列甲○○受分配執
  行費12,000元、第二順位抵押權150萬元，核無不合。則上訴
  人請求：(一)確認甲○○對於乙○○○所有前揭房地於96年10月
  23日所登記之360萬元之抵押債權不存在、(二)甲○○應將前揭
  抵押權設定登記予以塗銷、(三)原審97年度執地字第11431號拍
  賣抵押物強制執行事件，分配表所載次序編號8號甲○○之執
  行費債權12,000元，及次序編號15號甲○○之第二順位抵押權
  150萬元，應予剔除，該剔除之金額改分配予上訴人，為無理
  由，不應准許。原審為上訴人敗訴之判決，核無不合。上訴意
  旨指摘原判決此部分不當，求予廢棄改判，為無理由，應予駁
  回。
五本件因事證已臻明確，上訴人聲請切結書之見證人到場云云（
  本院卷第61頁），核無必要；另兩造其餘攻擊、防禦方法及所
  為之立證，經審酌後認與判決之結果不生若何影響，無庸再逐
  一予以論列，均合併敘明。
據上論結，本件上訴為無理由，依民事訴訟法第449條第1項、第
78條判決如主文。
中    華    民    國    98    年    12    月    22    日
                    民事第十四庭
                        審判長法  官  林金村
                              法  官  李慈惠
                              法  官  湯美玉
正本係照原本作成。
如不服本判決，應於收受送達後20日內向本院提出上訴書狀，其
未表明上訴理由者，應於提出上訴後20日內向本院補提理由書狀
（均須按他造當事人之人數附繕本）上訴時應提出委任律師或具
有律師資格之人之委任狀；委任有律師資格者，另應附具律師資
格證書及釋明委任人與受任人有民事訴訟法第466條之1第1項但
書或第2項（詳附註）所定關係之釋明文書影本。
中    華    民    國    98    年    12    月    22    日
                              書記官  蕭進忠
附註：
民事訴訟法第466條之1（第1項、第2項）：
對於第二審判決上訴，上訴人應委任律師為訴訟代理人。但上訴
人或其他法定代理人具有律師資格者，不在此限。
上訴人之配偶、三親等內之血親、二親等內之姻親，或上訴人為
法人、中央或地方機關時，其所屬專任人員具有律師資格並經法
院認為適當者，亦得為第三審訴訟代理人。

司法院資訊處製作；財團法人民間司法改革基金會備份。
